最高法院民事判決　　　　　　　　　 110年度台上字第1906號
上　訴　人　盧 美 華

訴訟代理人　林 世 祿律師
上　訴　人　盧 慶 松
　　　　　　盧 美 惠
　　　　　　盧 億 龍
　　　　　　盧 宣 旻
　　　　　　詹 昌 達
　　　　　　詹 國 賓
　　　　　　鄭 一 貫
　　　　　　鄭 一 德
　　　　　　鄭 淦 魁
　　　　　　鄭 婷 予
　　　　　　鄭 一 心（即丹羽るみ）

　　　　　　王陳秋香
　　　　　　王 敏 行

　　　　　　王 聰 永
　　　　　　王 彩 鳳
　　　　　　王 聰 淮

　　　　　　王詹碧霞
　　　　　　詹 前 敏
　　　　　　詹 碧 蓮
　　　　　　詹 永 莒
　　　　　　楊 森 富

　　　　　　楊 宗 諭
　　　　　　楊 沛 婷
　　　　　　詹 前 旗
　　　　　　詹 前 錫
　　　　　　詹 曜 嘗
　　　　　　王 彩 雲
被 上訴 人　王 彩 芬
上列當事人間請求拆屋還地事件，上訴人對於中華民國109年9月
29日臺灣高等法院臺中分院第二審判決（109年度上字第233號）
，提起上訴，本院判決如下：
    主  文
原判決廢棄，發回臺灣高等法院臺中分院。
    理  由
本件係拆屋還地事件，其訴訟標的之實體給付內容不可分，法
  院判決結果對上訴人必須合一確定，雖僅上訴人宙○○合法提
  起第三審上訴，惟依民事訴訟法第56條第1項第1款之規定，其
  上訴效力及於同造之黃○○等27人，爰將之併列為上訴人，合
  先敘明。
次查被上訴人主張：坐落彰化縣○○鄉○○段000 地號土地（
  下稱系爭土地）為伊所有；上訴人宙○○、黃○○、地○○、
  玄○○、宇○○、丑○○、巳○○（下稱宙○○等7 人）、酉
  ○○、戌○○、亥○○、天○○、申○○（下稱酉○○等5 人
  ）、丁○○○、丙○○、己○○、乙○○、庚○○、甲○○（
  下稱丁○○○等6 人）、戊○○○、寅○○、午○○、子○○
  、癸○○、壬○○、辛○○、卯○○、辰○○、未○○（下稱
  戊○○○等10人）等人，各因繼承而公同共有之門牌號碼彰化
  縣永靖鄉○○街00號未保存登記房屋（下稱系爭房屋），占用
  如第一審判決附圖（下稱附圖）所示編號A、B、C ，面積依序
  為2.91㎡、6.86㎡、92.09 ㎡土地。上訴人為系爭房屋之事實
  上處分權人，其等並無占有系爭土地之正當權源，應負拆屋還
  地之責等情。爰依民法第767 條及繼承法律關係，求為命上訴
  人將附圖所示編號A、B、C 之建物拆除，返還該部分土地予伊
  之判決。
上訴人戊○○○等10人並未為聲明或陳述；上訴人丁○○○等
  6 人、酉○○等5人均同意拆除房屋；上訴人宙○○等7人則以
  ：系爭土地原係訴外人謝草雲所有，謝草雲與訴外人王顯宗、
  詹慶陽、許壁連等4 人因於民國50年間合夥經營永新旅社，向
  謝草雲承租系爭土地興建系爭房屋作為旅社使用，系爭房屋占
  用系爭土地並非無權占有。王顯宗與謝草雲、詹慶陽、許壁連
  等4 人均已死亡，兩造各為該四人之繼承人，應受該合夥契約
  拘束，被上訴人係王顯宗之繼承人，請求伊等拆屋還地，有違
  誠信原則，核係權利濫用等語，資為抗辯。
原審維持第一審所為上訴人敗訴之判決，駁回其上訴，係以如
  下理由，為其判斷之基礎：
㈠系爭土地於104年10月6日以買賣為原因，移轉登記予被上訴人
  名下；王顯宗（被上訴人之父）與謝草雲、詹慶陽、許壁連等
  4 人於50年間簽訂永新旅社合股經營契約書（下稱系爭合股契
  約），約定合夥出資成立永新旅社，由謝草雲交付系爭土地供
  永新旅社使用，期間自50年2月1日起至60年1 月30日止，而由
  永新旅社4 位合夥股東各出資4分之1興建系爭房屋，許壁連其
  後則於51年6 月15日將永新旅社股權讓渡予訴外人盧謝純取得
  。謝草雲於92年2月4日死亡，其繼承人為酉○○等5 人；王顯
  宗於98年1月16日死亡，其繼承人為被上訴人及丁○○○等6人
  ；詹慶陽於61年1 月30日死亡，其繼承人為戊○○○等10人；
  盧謝純於82年12月17日死亡，其繼承人為宙○○等7 人。又系
  爭房屋為二層磚造房屋，目前無人居住，為兩造所不爭。
㈡系爭合股契約第2條、第5條並無相關之租約或繳付租金紀錄，
  酉○○亦陳稱本件並無繳納租金情形，宙○○等7 人復未舉證
  其等確有繳付租金之事實，堪認本件法律關係為使用借貸，較
  符實情。永新旅社於89年5月1日已向彰化縣政府辦理歇業，系
  爭土地之借用人均已死亡，其合夥目的事業不能完成，土地借
  用期間亦已屆滿，參以系爭房屋自50年間興建迄今已逾磚造房
  屋之35年耐用年限，堪認借貸之目的亦已使用完畢，使用借貸
  關係已消滅。
㈢系爭合股契約並未約定得由繼承人繼受為合夥人，永新旅社之
  合夥人陸續死亡，而發生退夥之效力。兩造僅為合夥人之繼承
  人，並非繼受為合夥人，不得援引系爭合股契約以規範兩造間
  之關係。系爭房屋為永新旅社之合夥人所興建，永新旅社合夥
  人死亡後，兩造各因繼承而公同共有系爭房屋，上訴人並未證
  明尚有何占有系爭土地之權利，自係無權占有。被上訴人行使
  系爭土地所有權，訴請拆屋還地，係正當權利之行使，並無違
  反誠信原則或有何權利濫用情事。
㈣從而，被上訴人求為命上訴人將附圖所示編號A、B、C 之建物
  拆除，返還該占用土地之判決，應予准許等詞。
本院廢棄原判決之理由：
㈠按拆除房屋，為事實上之處分行為，僅所有人或有事實上處分
  權之人，方有拆除之權限。如房屋為公同共有，依民法第 828
  條第2 項規定，其處分除法律另有規定外，應得公同共有人全
  體之同意，故訴請拆除公同共有之房屋，應以全體公同共有人
  為被告，其被告當事人方屬適格。系爭房屋為永新旅社之合夥
  人所興建，永新旅社之原合夥人死亡後，兩造各為原合夥人之
  繼承人，因繼承其被繼承人之財產而公同共有系爭房屋，為原
  審認定之事實；倘為真實，自應由系爭房屋之公同共有人全體
  或經全體同意為拆除。
㈡查上訴人地○○之生父為上訴人黃○○，其雖於68年6 月18日
  被養父盧慶彰（於93年3月9日死亡）、養母盧蕭花共同收養，
  惟於101年12月24日經法院裁定終止收養（一審卷㈠第327、32
  9 頁），依民法第1083條規定回復其本姓，並回復其與本生父
  母及其親屬間之權利義務，自非盧謝純之再轉繼承人，原審判
  命地○○應同負拆屋還地之責，已有可議。盧謝純之繼承人究
  係何人？除被上訴人主張之被告以外，有無其他繼承人？尚有
  不明，此關乎上訴人有無拆除系爭房屋之權限，而與本件被告
  當事人適格是否具備，關係密切。原審未遑詳查究明，依職權
  調查或命提出盧謝純之完整繼承系統表及相關戶籍謄本為審認
  ，乃遽認盧謝純之繼承人即為宙○○等7人，判命其等7人與其
  他上訴人共同拆除系爭房屋，尚嫌速斷。上訴論旨，指摘原判
  決不當，聲明廢棄，非無理由。末查，本件判決所涉及之法律
  上爭議不具重要性，爰不經言詞辯論為之，附此敘明。
據上論結，本件上訴為有理由。依民事訴訟法第477條第1項、
  第478條第2項，判決如主文。
中    華    民    國   111    年    2     月    16    日
                      最高法院民事第六庭
                          審判長法官  魏  大  喨  
                                法官  李  寶  堂  
                                法官  林  玉  珮  
                                法官  高  榮  宏  
                                法官  李  文  賢  
本件正本證明與原本無異
                                      書  記  官
中    華    民    國   111    年    2     月    23    日